【裁判字號】    91,上訴,1649
【裁判日期】    920522
【裁判案由】    偽造有價證券等
【裁判全文】
臺灣高等法院高雄分院刑事判決         九十一年度上訴字第一六四九號
    上  訴  人  甲○○○○業有限公司
    即 自 訴人          設高.
    代  表  人  乙○○
    被      告  丁○○
                丙○○
    右二人共同
    指定辯護人  本院公設辯護人.孫妙岑
右上訴人因被告等偽造有價證券案件，不服臺灣高雄地方法院九十年自字第三○九號
中華民國九十一年八月二十八日第一審判決，提起上訴，本院判決如左：
      主  文
上訴駁回。
    理  由
一、自訴意旨略以：自訴人甲○○○○業有限公司（下稱中工公司），於營業期間在
    高雄區中小企業銀行博愛分行（下稱高企博愛分行）設有甲存帳戶，並領取支票
    使用，於八十八年六月間因故向高雄市政府建設局申請停業獲准，至今尚未復業
    ，停業期間自訴人因未營業，公司均未使用支票。被告丁○○及丙○○係夫妻關
    係，二人從事海產中盤生意，八十五年至八十六年間在高雄市○○路開設旺杰實
    業公司與自訴人公司隔鄰而相識，被告丁○○多次向自訴人週轉現金有借有還，
    與自訴人公司員工均有熟識。八十八年六月十日自訴人公司停業後，公司印章及
    剩餘支票交由員工詹淑英保管，詎被告丁○○獲悉後即來向詹淑英商借自訴人剩
    餘之支票，保證會將現金存入自訴人帳戶內，詹淑英認被告夫妻信用尚佳，乃陸
    續借予自訴人公司支票三十餘張均已兌現完畢，九十年初被告丁○○因知詹淑英
    手上已無自訴人公司支票，不知何時竟乘詹淑英未注意時竊取自訴人公司及負責
    人乙○○之印章，向高企博愛分行偽稱其為自訴人中工公司會計，於九十年一月
    三日、二月一日、二月十四日、三月三日、四月三日、四月二十五日，共計向高
    企博愛分行領取四十六張自訴人之支票簽發使用，部分已遭退票。九十年六月十
    四日自訴人之負責人乙○○於加油刷卡時，始知悉已被拒絕往來，經於同年六月
    十四日向高企博愛分行查詢，知被告丁○○詐領之四十六張支票已完成兌現二十
    張，退票七張、另十九張尚未提示，金額數目不詳，自訴人隨即向詹淑英詢問，
    詹女坦承曾借予自訴人前領剩餘之支票均已兌現，但被告丁○○竊取詹淑英保管
    之自訴人公司印章及向銀行盜領支票之事則一概不知。經詹女向高企博愛分行承
    辦人詢問，方知被告丁○○及丙○○冒充自訴人公司之會計及業務員持公司印章
    冒領自訴人帳戶內之支票計四十六張，乃四處打聽被告等行蹤，但已遍尋不著，
    因認被告丁○○、丙○○共同涉有刑法第三百二十條、第二百十條及第二百零一
    條之竊盜罪、偽造文書罪及偽造有價證券罪嫌云云。
二、本件自訴人認被告丁○○及丙○○涉有前述竊盜罪、偽造文書罪及偽造有價證券
    罪嫌，無非以自訴人代表人乙○○之指述，證人詹淑英、吳麗雪之證述，及高雄
    市政府建設局函、支票存根簿、高雄企銀支票領用記錄查詢單及電話錄音譯文為
    其論據；經訊據被告丁○○及丙○○固不諱言曾於九十年二月一日起至同年四月
    二十五日止，共計五次分持自訴人公司印章前往高企博愛分行領取自訴人支票共
    四十一張，並簽發支票使用之事實，惟均矢口否認有何竊盜罪、偽造文書罪及偽
    造有價證券之犯行，被告丁○○辯稱：我先前曾向證人詹淑英借票，而且有提供
    丙○○之支票供擔保，後來詹女表示支票快沒了，所以打電話給銀行，銀行小姐
    說自訴人之支票帳戶很久沒有往來，再加上銀行也需要有資金做業績，所以希望
    我散張領取，詹淑英很信任我所以讓我自己去領，詹淑英告知說去領取時，可告
    知銀行人員我為自訴人公司會計，丙○○是業務，印章是證人詹淑英交給我保管
    ，我並未竊取自訴人印章，領取支票及簽發支票都是經詹女授權下所為，此外九
    十年一月三日所領取之支票五張，是詹淑英領取後借我使用等語，被告丙○○則
    辯稱：當初借票時都是由丁○○與詹淑英接洽，只是領票及軋票時有時是我去，
    自訴人之指訴並非實在等語。
三、按犯罪事實應依證據認定之，無證據不得推定其犯罪事實；又不能證明被告犯罪
    者，應諭知無罪之判決，刑事訴訟法第一百五十四條、第三百零一條第一項分別
    定有明文。次按認定不利於被告之事實，須依積極證據，苟積極證據不足為不利
    於被告事實之認定，即應為有利於被告之認定，更不必有何有利之證據；另告訴
    人之指訴，係以使被告受刑事訴追為目的，是其陳述是否與事實相符，仍應調查
    其他證據以資審認；而認定犯罪事實所憑之證據，雖不以直接證據為限，間接證
    據亦包括在內，然而無論為直接或間接證據，其為訴訟上之證明，須於通常一般
    人均不致有所懷疑，而得確定其為真實之程度者，始得據為有罪之認定；再自訴
    被告犯罪者，除應具體說明被告犯罪事實外，尚應提出適於憑以認定之證據，以
    為法院調查審認之依據，反之被告否認犯罪，除就自訴人所提之證據，提出反證
    或證明該項事證並非真實者外，就其本身並無如自訴人所指之犯罪時，因此項消
    極不犯罪之事實，被告無從舉證以實其說，自不負舉證責任（最高法院三十年上
    字第八一六號、五十二年臺上字第一三ＯＯ號及七十六年臺上字第四九八六號判
    例及七十四年臺上字第三六四五號判決參照）；經查：
（一）自訴人中工公司營業期間曾在高企博愛分行設有0000000000000
      號甲種支票存款帳戶，並領取支票使用，嗣自訴人於八十八年六月一日間因故
      向高雄市政府建設局申請停業獲准，至今尚未復業，被告丁○○及丙○○係夫
      妻關係，而被告丁○○曾多次向自訴人週轉現金有借有還，與自訴人公司員工
      均有熟識；八十八年六月十日自訴人公司停業後，公司印章及剩餘支票交由員
      工詹淑英保管，被告丁○○獲悉後即來向詹淑英商借自訴人剩餘之支票，詹淑
      英乃於八十九年八月間至十二月中旬止，陸續借予自訴人公司支票三十餘張均
      已兌現完畢，嗣於九十年二月一日起被告丁○○及丙○○分持自訴人公司及負
      責人章，於九十年二月一日、二月十四日、三月三日、四月三日、四月二十五
      日，蓋用於支票領取證上，共計向高企博愛分行領取票號各為第一二九○七三
      號至第一二九○八二號、第一三○九一○號至第一三○九一九號、第一三○九
      四八號至第一三○九五七號、第二七六二六號至第二七六三五號、及第二八○
      四四號等共四十一張自訴人之支票簽發使用，再加上被告丁○○所持有及簽發
      自訴人公司所有票號為一二七九六四至第一二七九六八號支票五紙，其中已兌
      現之支票共計有二十張，面額共計新臺幣（下同）三百十一萬一千一百八十八
      元，退票七張，面額計一百五十一萬九千一百六十元，另有十九張尚未提示之
      事實，業據自訴人指訴甚詳，且經被告丁○○及丙○○二人供承上情非虛，核
      與證人即自訴人公司會計人員詹淑英、高企博愛分行經辦人員吳麗雪證陳之情
      詞相符，並有高雄市政府建設局函、高雄企銀支票存款票據領用記錄查詢單各
      一紙、支票存根三十四紙、支票存款存戶退票事故資料查詢單一紙、支票領取
      證六紙、存款往來明細帳、支票影本三十七紙及退票理由單影本七紙等證附卷
      可稽。
（二）自訴人之代表人乙○○於原審審理中係指稱：我是因為加油時信用卡被列為拒
      絕往來，之後向高雄企銀查詢得知有多張跳票記錄，之後向詹淑英查詢才知被
      告涉犯自訴狀所載之事實等語（見原審卷一第三十七頁）；而證人詹淑英保管
      自訴人公司、負責人印章，係經自訴人之代表人乙○○同意借票使用，且詹淑
      英有權處分使用等情，亦經證人詹淑英陳明在卷（見原審卷一第一百五十八頁
      ），足證自訴人係依循證人詹淑英之說詞，援引為其論述之依據。至證人詹淑
      英固於原審審理中證述被告二人確有如自訴狀所載之事實，惟其係自訴人之受
      僱人，依刑事訴訟法第一百八十六條第五款之規定，本屬不得具結陳述之證人
      ；再者詹淑英目前尚承擔自訴人公司前開退票金額，並分期返還予執票人之事
      實，亦據其於原審審理中證述屬實（見原審卷一第三百零六頁），復有存款憑
      條、存款存根聯、送款單多紙在卷可憑（見原審卷第二百七十六頁至第二百八
      十三頁），顯見本案證人詹淑英與本件支票面額是否虛偽填載之事實，具有極
      密切之利害關係，證人詹淑英既乏證言信用性之擔保程序，且又與自訴人指訴
      之事實成立與否，具有財產上之利害關係，則其證述情節是否屬實，尚非無疑
      ，核先敘明。
（三）證人詹淑英所稱其保管之自訴人公司大小章，如何失竊之過程，於原審係指稱
      ：「公司章是放在二樓書桌的抽屜內，有上鎖，但被告丁○○曾經看過我拿鑰
      匙上去」「公司章現在在我這裡保管，印章如何回去我並不知道」等語（見原
      審卷一第一百六十頁、第一百九十六頁），則依證人詹淑英所述，究竟被告丁○○或丙○○如何竊取自訴人之印章，未據自訴人舉證以實其說，尚難僅憑證
      人詹淑英前述空泛、不明確之含糊證詞，遽為被告等不利事實之認定。
（四）又被告丁○○曾於八十九年八月起至同年十二月中旬止，多次向證人詹淑英調
      借自訴人之支票，並支付調借支票之對價金，事後均依約將票款匯入自訴人公
      司支票存款帳戶內，故被告丁○○斯時之信用尚佳，此經被告丁○○與證人詹
      淑英二人一致確認無訛，並有支票存根多紙在卷可憑，可見渠等調借支票之舉
      至為頻繁；則被告丁○○、丙○○有無動機，必須以竊取印章、盜領支票之方
      式，取得自訴人之支票，誠屬可疑？觀諸被告丙○○自己在高雄市第二信用合
      作社開立有甲種支票存款帳戶；且被告丁○○曾於九十年三月間，取得證人詹
      淑英在中華商業銀行領取之支票使用之事實，此有高雄市第二信用合作社函、
      中華商業銀行函及資金往來明細在卷憑參（見原審卷一第二百零四頁至第二百
      五十三頁），顯示被告二人當時支票取得來源無虞匱乏。又被告丁○○曾陸續
      於九十年二月一日起至三月二十一日止，多次存款及提領自訴人公司開立之0
      0000000000000號乙種存款帳戶內之舉，此有高企博愛分行函及
      存摺存提明細查詢一份可稽（見原審卷一第一百七十頁至第一百七十一頁），
      而證人詹淑英於原審證稱：上開現金存入是被告丁○○所匯款，丁○○說是要
      給乙存往來做業績，這樣才可以方便甲存請領支票使用等語（見原審卷一第三
      百零五頁），又一般消費借貸契約之存款戶，於提領款項時，必須提供帳戶原
      留印鑑，供銀行經辦人員核對無誤後，始據其帳戶存款及所欲提領之數額給付
      ，此為眾所週知之事實，參諸證人詹淑英另稱：八十八年六月間自訴人公司停
      業後，公司大小章並未使用等語（見原審卷二第三七六頁），由被告丁○○、
      丙○○二人於九十年二月一日起至二月十四日止多次匯款至自訴人公司活期存
      款帳戶後，及至九十年三月二十一日提領所匯入款項之過程，勢必須使用自訴
      人公司章、負責人章及存摺，證人詹淑英既於事前知悉此事，且此存提款之目
      的，係為便於日後請領支票使用，顯見被告丁○○及丙○○辯稱係經證人詹淑
      英授權取得自訴人公司及負責人章，用以供請領支票之語，洵屬有據而堪採信
      。再被告二人於取得並簽發自訴人之四十六張支票後，猶兌現金額達三百餘萬
      元，且渠等支票來源並無匱乏，已如前述，故其二人實無動機藉竊取印章，盜
      領支票之方式，以實現取得支票使用之目的；再被告等苟有盜取印章偽造支票
      領取證，詐領支票簽發使用之行為，焉須多此一舉匯款供持票人提示，徒增自
      己犯罪被識破之可能，並減少犯罪大部分所得，亦彰顯渠等是在證人詹淑英允
      諾及授權下取得自訴人公司、負責人章，蓋用在高企博愛分行支票領取證上，
      領取自訴人公司之支票，簽發交付予持票人，事後再依所簽發之票面額匯款至
      自訴人支票存款帳戶內，供持票人提示之事實，至為灼然。此對照證人詹淑英
      另證稱：自訴意旨所述之四十六張經被告所提領之支票，其中九十年一月三日
      的五張支票是我去高企博愛分行領取，一月五日被告才來向我借票等語（見原
      審卷一第三百零七頁），益可得明證，是被告丁○○、丙○○持經證人詹淑英
      授權所取得之自訴人公司、負責人印章，蓋用在支票領取證上之行為，自難認
      成立自訴人所指竊盜、偽造文書及偽造有價證券等罪。
（五）綜上所述，自訴人所舉之證據不足以證明被告丁○○及丙○○犯罪，此外復查
      無其他積極證據，足資證明被告二人確有自訴人所指之犯罪事實，揆諸前開說
      明，要屬不能證明被告二人犯罪。
四、原審因而為被告丁○○、丙○○無罪之諭知，經核尚無不合，自訴人上訴意旨，
    仍執陳詞，指摘原判決不當，並無理由，應予駁回。
據上論結，應依刑事訴訟法第三百六十八條，判決如主文。
中    華    民    國      九十二      年      五      月     二十二   日
                              臺灣高等法院高雄分院刑事第七庭
                                  審判長法官  李春昌
                                        法官  張意聰
                                        法官  黃憲文
右正本證明與原本無異。
如不服本判決應於收受本判決後十日內向本院提出上訴書狀，其未述上訴理由者，
並得於提起上訴後十日內向本院補提理由書狀（均須按他造當事人之人數附繕本)「
切勿逕送上級法院」。
                                      書記官  黃英彥
中    華    民    國      九十二      年      五      月     二十二   日


司法院資訊處製作；財團法人民間司法改革基金會備份。
